【裁判字號】    91,易,754
【裁判日期】    920129
【裁判案由】    詐欺
【裁判全文】
臺灣臺北地方法院刑事判決                          九十一年度易字第七五四號
    公  訴  人  臺灣臺北地方法院檢察署檢察官
    被      告  丁○○  男  五.
                甲○○  女  五.
                庚○○  男  五.
右列被告因詐欺案件，經檢察官聲請簡易判決處刑（八十九年度調偵字第六四一號）
，本院受理後認應以通常程序審理（九十一年度簡字第一七三二號），判決如左：
    主  文
丁○○、甲○○、庚○○均無罪。
    理  由
一、公訴意旨略以：被告丁○○、甲○○、庚○○共同基於意圖為自己不法所有之犯
    意聯絡，於民國八十七年二月二日，在台北市豪景飯店內，共同向乙○○佯稱丁○○、甲○○所經營之凌峰企業有限公司（下稱凌峰公司）營運狀況良好，並邀
    請乙○○出資新臺幣（下同）二百萬元以投資凌峰公司，且誆稱將先用該資金購
    買台北市○○○路○段八十八號四樓之一號房屋（原為甲○○居住經法院查封拍
    賣，由戊○○標得），並以該屋向銀行貸出款項作為凌峰公司之資金，復為取信
    於乙○○，丁○○、庚○○另書寫立據人為丁○○、見證人為庚○○之保證書，
    致乙○○陷於錯誤，而於同年月二十一日，如數交付丁○○、庚○○二人二百萬
    元（因乙○○欲代表凌峰公司至大陸開發而取走十七萬元，致實際上僅交付一百
    八十三萬元），詎丁○○等人以前開房屋貸得款項後，不但並未投資於凌峰公司
    ，且藉詞推托並避不見面，至此乙○○始知受騙。因認被告丁○○、甲○○、庚○○涉犯刑法第三百三十九條第一項之詐欺罪嫌云云。
二、按犯罪事實應依證據認定之，無證據不得推定其犯罪事實。又不能證明被告犯罪
    者，應諭知無罪之判決，刑事訴訟法第一百五十四條、第三百零一條第一項分別
    定有明文。又所謂認定犯罪事實之證據，係指足以認定被告確有犯罪行為之積極
    證據而言，該項證據自須適合於被告犯罪事實認定，始得採為斷罪資料；又苟未
    能發現相當證據，或，證據不足以證明，自不能以推測或擬制之方法，以為裁判
    基礎；且在訴訟上用以證明事實之證據，須於通常一般之人均不致於有所懷疑，
    而得確信其為真實之程度者，始得據以為有罪之認定，倘其證明尚未達到此一程
    度，而有合理之懷疑性存在，致使無從為有罪之確信時，即應為無罪之判決。最
    高法院二十九年上字第三一０五號、四十年台上字第八六號、七十六年台上字第
    四九八六號判例意旨參照。復按刑法第三百三十九條之詐欺罪，係以行為人於客
    觀上施用詐術使人陷於錯誤，並於行為之初，即已意圖為不法之所有或意圖得財
    產上之不法利益，為其構成要件。故如依積極證據足可証明行為人確係意圖不法
    所有時，固得論以刑法第三百三十九條之罪，倘若行為人施詐時之意圖尚有存疑
    ，依調查之結果復不足以認定其自始具有上述主觀犯罪構成要件，即不能概對被
    告繩以刑事責任。況民事債務當事人間，若有未依債務本旨履行給付之情形，在
    一般社會經驗而言，原因非一；其因不可歸責之事由無法給付，或因合法得對抗
    他造主張抗辯而拒絕給付，甚至債之關係成立後，始行惡意遲延給付，皆有可能
    ，非必出於自始無意給付之詐欺犯罪一端。又刑事被告依法不負自證無罪之義務
    ，苟無足以證明其在債之關係發生時，自始即具有不法所有意圖之積極證據，亦
    僅能令負民事之遲延給付責任，依刑事訴訟法第一百五十四條之規定，尚不得據
    此債信違反之客觀事態，而推定被告自始即有詐欺取財或詐欺得利之犯意。公訴
    人認被告涉有前揭犯行無非係以，凌峰公司係於八十六年十二月二十日經經濟部
    核准設立，且至八十九年二月十八號前並無變更公司登記事項，此有經濟部中部
    辦公室函文乙紙在卷可稽，然查，凌峰公司之股東自始僅有丁○○、黃楷斌、丙○○、陳麗玉、陳克成等五人，而被告等於乙○○出資投資凌峰公司後，並未變
    更凌峰公司股東，加入告訴人，且被告甲○○、庚○○亦非凌峰公司之股東，此
    有凌峰公司股東名冊乙紙附卷可資參佐，參以被告丁○○供稱甲○○係以淨水器
    模具出資云云，顯與被告甲○○之供詞不符；且凌峰公司資本額僅六百萬元，被
    告丁○○供認其以價值四百多萬元之淨水器專利、醫療器材血磁機等為出資，而
    另一劉姓股東出資二百萬元，被告甲○○出資一百餘萬元，再加上其他股東之出
    資，顯已逾凌峰公司之資本額甚多等情，被告等之供詞是否屬實，顯有可疑。且
    遍查凌峰公司股東登記名單，亦無劉姓之股東，顯見被告等確係以假投資之方式
    向告訴人為詐欺之犯行，渠等所辯，顯係卸責之詞，均不足採信，被告等之罪嫌
    已堪認定。
三、訊據被告丁○○、甲○○、庚○○均堅決否認有何右揭犯行，丁○○辯稱：公司
    所有支出、購買生財器具已超過每個人出的資金，並非如起訴書所言未將資金投
    入公司，而房子買回後第一次貸款下來全數撥給戊○○，第二次要再拿房子貸款
    ，貸款額度除了償還乙○○外，還有多餘額度可供押匯作擔保，但銀行核貸之前
    ，告訴人乙○○就嚷著退股且查封房屋，遂遭拍賣，但因有前順位的抵押權人，
    故告訴人亦未分配分毫，加上股東接連退股，丙○○乃將公司結束，伊把公司剩
    餘資產變賣並借錢償還乙○○等語。甲○○以是告訴人自願投資要一起做生意開
    公司，我投資一百多萬及機器組合零配件，股東登記我兒子黃楷斌的名字，伊房
    子是準備買來供公司作為開狀擔保，且乙○○主動借款買回，從頭到尾都沒有詐
    騙乙○○的錢等語。庚○○則以告訴人所言不實，係其自己要借錢給丁○○將房
    屋買回，未曾慫恿借款，且亦無詐騙拿錢，乙○○曾至公司，是否加入股東乃其
    自行決定等語資為抗辯。
四、經查：
（一）告訴人係因聽聞被告丁○○及庚○○間談論凌峰公司原由甲○○提供之房屋擔
      保品，因欠款遭銀行申請法院拍賣拍定，欲買回此屋，乃央請庚○○幫忙尋找
      銀行貸款，惟自備款與銀行貸款差價問題，買受人戊○○要求差價全額付清而
      談判不攏等事，而主動幫忙借款二百萬元，條件為房屋購回後之貸款應優先償
      還，貸款利息、手續費由被告負擔，惟因法拍屋欲以市價向銀行貸款需要六個
      月以上的時間，告訴人遂自行決定將所借款項入股等情，已據被告丁○○、庚○○迭於偵查及本院審訊中供述在卷，互核相符。徵諸卷附八十七年二月二日
      「凌峰公司業務推廣研討業務記要」（下簡稱業務記要）所載：「三、資本部
      分對資金支付方式研擬初步方案a乙○○部分俟銀行貸款確定撥款後，再決定
      先行支付繳交之金額。b己○○二月三日做決定先繳金額，但不低於二百萬元
      」等情（見上開偵查卷第五十五頁正面），及被告向告訴人借款亦有八十七年
      二月二十一日借據一紙附卷可稽（見八十九年度偵字第八六八號偵查卷第五十
      七頁前一頁，漏未編頁碼），足見告訴人資金給予被告之初，係為借款，並非
      投資，若非如此，該業務記要豈有不記錄告訴人已決定繳納之股金數額，又何
      不如同上開己○○部分般登錄至少投資二百萬元，更焉有嗣後簽立借據之理？
      遑論投資與否係由告訴人決定，告訴人一再指稱係被告等謊稱投資凌峰公司股
      金，卻擅自將之購屋訛詐云云，已非可信。又告訴人後來既將所借款項轉投資
      凌峰公司，而購回該屋供公司開狀擔保之用，被告將告訴人資金基於公司運作
      而購屋，亦為公司經營行為之一部，要與詐術無干。
（二）被告丁○○欲購回甲○○之屋，與拍定人戊○○第一次商談買賣價金等條件時
      ，丁○○為使戊○○知悉其已有資金來源，乃帶同告訴人隨之在場一節，經被
      告丁○○、庚○○供陳外，核與證人戊○○所證情節相符（見上開偵卷第一百
      十四頁正面、本院九十一年九月十一日訊問筆錄），則告訴人對其借款予被告
      之目的係購回法拍屋自知之甚詳，而告訴人將其所有臺北市○○○路○段三三
      七號十二樓之一房屋向民間二胎借款取得出借被告之資金，是經庚○○介紹辛○○後，由告訴人自行與辛○○接洽，再由辛○○介紹友人借款予告訴人等情
      ，亦經證人辛○○於本院調查中結證詳明（見本院九十一年九月二十七日訊問
      筆錄），益見告訴人當經自我深思熟慮後始將自有房屋貸款借予被告，難認有
      何陷於錯誤之處，亦不能以被告係向告訴人借款購屋即論其等明知資力不佳而
      有施詐行徑。又告訴人參與凌峰公司上述業務記要會議，對該公司之業務運作
      未來發展，理應瞭解知悉，參諸前述業務記要告訴人得「再決定先行支付繳交
      之金額」之約定，及其自承經營成衣批發十數年之經驗（見本院九十一年十二
      月二十日訊問筆錄），告訴人既能自由決定投資與否及金額多寡，自難認有何
      受詐之處。況且被告確係將所借款項用以買回甲○○房屋，並將貸得款項先行
      償還戊○○以為買賣價款，除據證人戊○○證述無訛，並有過戶、貸款等資料
      存卷可查，嗣被告雖未能儘速再貸得款項歸還告訴人，且又遭告訴人聲請查封
      而遭拍賣致被告更難有還款資力，有本院民事執行處通知、強制執行金額計算
      書分配表附卷足徵，此亦為借款後之履債能力不足問題，不足據為被告借款當
      時已有不法所有意圖之論據。
（三）凌峰公司於八十六年十二月二十日設立登記，並於八十七年二月三日向台北縣
      政府為營利事業登記，並曾於八十七年一月八日受香港環球天然有機肥有限公
      司委託擔任台灣總代理、八十七年三月二十日向振農蔬菜種子農具貿易公司訂
      購竹簍、八十七年五月四日向積營企業有限公司訂購紙箱、八十七年三月二十
      日售予詹登輝有機肥、八十七年五月十一日售予賴芳銘智慧型自動檢控淨水設
      備，有委託書一紙及買賣契約書四紙附卷可考，凌峰公司確有營運一事，至為
      顯然。告訴人指以虛設凌峰公司詐騙云云，要屬無稽。又關於股金部分，上開
      業務記要已載有「一、資本額新台幣三千萬元整，分六股，每股五百萬元。」
      等詞，及推廣業務內容之記載，應係凌峰公司欲尋求資金資以擴大經營，惟依
      被告丁○○所陳報公司收支情形，股金部分甲○○三百六十萬元、丙○○五十
      萬元、庚○○六十萬元、乙○○一百七十七萬二千四百元、丁○○三百萬元、
      己○○二百萬元（未繳入公司）等情（見上開偵卷第一百零一頁正面），收入
      與前揭記要尚有差距，又己○○之二百萬元股金係投入大陸溫州之國鼎公司並
      非直接入凌峰公司一節，證人丙○○於本院調查中結證明確（見本院九十一年
      十一月二十九日訊問筆錄），並有上海埔東發展銀行代收收據在卷可憑，被告
      等級告訴人之出資雖較設立資本額為高，仍不足其預定之資金三千萬目標，何
      況確有己○○之人投資二百萬元但非直接至凌峰公司，且公司為其營運實際資
      金大於登記資本額亦所在多有，公訴人竟以投資顯已逾凌峰公司之資本額甚多
      查無無劉姓之股東，以假投資之方式向告訴人為詐欺云云，已與上述事實不符
      ，容有速斷。
（四）又告訴人決定並投資凌峰公司後，未將相關證件、印鑑交予被告丁○○，亦未
      交予該公司負責辦理登記事項之丙○○一事，業據被告丁○○供陳在卷（見本
      院九十一年十一月十五日訊問筆錄），核與丙○○所證「乙○○有問我股東的
      事，但沒有叫我辦登記」等語相符（見本院九十一年十一月二十九日訊問筆錄
      ），告訴人指以曾催促丙○○辦理股東登記及公訴人以被告未辦理乙○○股東
      登記推論被告詐欺犯行云云，亦嫌無據。
（五）酌以被告丁○○、甲○○於偵查中與告訴人進行調解，連帶給付告訴人一百八
      十三萬元，願自八十九年十月起至九十一年三月止，於每月二十日給付十萬元
      成立，被告並已還款十萬元等情，此為雙方所不爭，及有臺北市萬華區調解委
      員會八十九年九月二十日調解書一份在卷可證，惟其變賣公司資產血磁機，買
      受人所付支票均調票拒往而未能續為還款一事，亦有不起訴處分書、支票及退
      票理由單存卷可查，尤徵雙方應係民事糾紛，告訴人因被告無力還債，始再續
      提告訴，
五、綜前析論，被告三人所辯係告訴人自願借款投資一事，均堪採信。尚乏積極證據
    證明被告主觀上有何詐欺故意及不法意圖，客觀上亦缺施詐手段，本件核屬民事
    糾葛，無從科以詐欺刑事罪責。此外公訴人復未能舉以證據供本院憑查被告有何
    指摘犯行，不能證明犯罪，揆諸首揭法條規定及判例旨趣，自應為無罪判決之諭
    知，以期適法。
據上論斷，應依刑事訴訟法第三百零一條第一項，判決如主文。
本案經檢察官葉惠燕到庭執行職務
中      華      民      國      九十二      年    一    月    二十九    日
                                      臺灣臺北地方法院刑事第四庭
                                          法  官    吳定亞
右正本證明與原本無異。
如不服本判決，應於判決送達後十日內，向本院提出上訴狀。
                                          書記官    張漪蕙
中      華      民      國      九十二      年    一    月    二十九    日


司法院資訊處製作；財團法人民間司法改革基金會備份。
